【裁判字號】    99,台上,361
【裁判日期】    990121
【裁判案由】    違反證券交易法
【裁判全文】
最高法院刑事判決              九十九年度台上字第三六一號
上  訴  人  甲○○
            戊○○
上 列一 人
選任辯護人  李文中律師
            粘毅群律師
上  訴  人  乙○○  男民國○○年○月○日生
                    身分證統一編號：Ｚ000000000
                    住台北市○○○路○段181巷35弄21號5樓
選任辯護人  蔡順雄律師
上  訴  人  丙○○  男民國○○年○月○○日生
                    身分證統一編號：Ｚ000000000
                    住台北市○○區○○街191巷3號2樓
選任辯護人  黃銘照律師
上  訴  人  丁○○  女民國○○年○月○日生
                    身分證統一編號：Ｚ000000000
                    住台北市○○區○○路120巷36號
選任辯護人  韓邦財律師
            許惠君律師
上列上訴人等因違反證券交易法案件，不服台灣高等法院中華民
國九十八年一月二十三日第二審判決（九十七年度金上重訴字第
三號，起訴案號：台灣板橋地方法院檢察署九十四年度偵字第一
四一六七、一九四二八、二一二九九號、九十四年度偵緝字第二
四五五、二四五六號），提起上訴，本院判決如下：
    主  文
原判決關於甲○○、戊○○、乙○○、丙○○、丁○○部分撤銷
，發回台灣高等法院。
    理  由
本件原判決撤銷第一審關於上訴人甲○○、戊○○、乙○○、丙
○○、丁○○部分之科刑判決，改判仍依修正前刑法牽連犯、連
續犯之例，論處甲○○、戊○○、乙○○、丙○○、丁○○共同
連續已依證券交易法發行有價證券公司之董事、監察人，意圖為
自己之利益，而為違背其職務之行為，其犯罪所得金額達新台幣
（下同）壹億元以上各罪刑，固非無見。
惟查：（一）、刑事訴訟法第一百五十九條之三規定：被告以外
之人於審判中有下列情形（即同條第一款至第四款所列之情形）
之一，其於檢察事務官、司法警察官或司法警察調查中所為之陳
述，經證明具有可信之特別情況，且為證明犯罪事實之存否所必
要者，得為證據。其所謂具有可信之特別情況，係指其陳述係在
特別可信為真實之情況下所為者而言。例如被告以外之人出於自
然之發言，或違反自己利益之陳述等特別情形均屬之。蓋被告以
外之人在類此特別情況下所為之陳述，其虛偽之可能性偏低，可
信之程度較高，若該項陳述為證明犯罪事實存否所必要，依上規
定，自得構成傳聞法則之例外，而承認其證據能力。上開規定所
指「具有可信之特別情況」，係屬傳聞證據例外取得證據能力之
特別要件，與一般供述證據必須具備任意性之證據能力要件有別
，二者不可混為一談。故被告以外之人於檢察事務官、司法警察
官或司法警察調查中所為之陳述，縱係出於任意性，然仍必須具
備「具有可信之特別情況」及「證明犯罪事實存否所必要」之要
件，始能採為證據。不能僅以被告以外之人在檢察事務官、司法
警察官或司法警察調查中所為之陳述係出於其任意性，即謂具有
特別可信之情況，而承認其證據能力。原判決理由壹一(三)之3.說
明：證人邱隆泉、張洋圖因經第一審合法傳喚不到庭，且經核其
二人於調查員詢問時所為之陳述，並無非出於自由意願而為陳述
或遭違法取供之情形，且參以其二人立於廠商之立場，陳述本案
交易之經過，衡情調查員亦無以不當方法而為取供之必要，足徵
其二人上開陳述，並無顯不可信之情況，依刑事訴訟法第一百五
十九條之三第四款之規定，應有證據能力等語（見原判決第十七
頁第一六至二二行）。其以證人邱隆泉、張洋圖於調查局時所述
係出於任意性，遽謂具有可信之特別情況，而認其具有適法之證
據能力，依上說明，尚有未當。（二）、判決書應分別記載其裁
判之主文與理由；有罪之判決書並應記載犯罪事實，且得與理由
合併記載。而犯罪事實一欄，為判斷其適用法令當否之準據，法
院應將依職權認定與論罪科刑有關之事實，翔實記載，然後於理
由內逐一說明其憑以認定之證據，並使事實認定與理由說明，互
相適合，方為合法。倘若事實認定與理由說明，不相一致，或事
實或理由欄內之記載，前後齟齬，或所載理由前後矛盾，按諸刑
事訴訟法第三百七十九條第十四款後段規定，均屬判決理由矛盾
，當然為違背法令。原判決理由壹一(三)之4.說明：證人古金城、
謝德憲、李仲銘於調查員詢問時之陳述，證人胡孝君於國稅局人
員詢問時之陳述，均係被告以外之人於審判外之陳述而屬傳聞證
據，經甲○○之辯護人認無證據能力，而檢察官就此部分復未聲
請傳喚上開證人進行交互詰問，則依刑事訴訟法第一百五十九條
第一項之規定，證人古金城、謝德憲、李仲銘、胡孝君上開陳述
，就甲○○而言，均無證據能力等語（見原判決第一七頁倒數第
三行至第一八頁第九行）。原判決卻又引用證人古金城、謝德憲
、李仲銘於調查員詢問時之陳述，證人胡孝君於國稅局人員詢問
時之陳述，為甲○○論罪之依據（見原判決理由壹三(二)之13.14.20.
說明），亦有理由矛盾之違法。（三）、甲○○於原審具狀爭
執證人劉宜讓於調查員之詢問筆錄係審判外之陳述，無證據能力
（見原審卷(二)第十二頁），原判決仍採劉宜讓於調查員詢問時之
供述為甲○○論罪之依據（見原判決第五十六頁第二十一行至第
五十八頁第八行），卻未說明其如何具有證據能力之依據，亦嫌
理由不備。（四）、原判決事實一之(二)記載：陳俊旭、甲○○、
呂梁棋、乙○○、丙○○承前概括犯意，並與丁○○共同基於犯
意聯絡，由丁○○以先嘉股份有限公司（下稱先嘉公司）、敏矩
實業有限公司（下稱敏矩公司）、瑋茂實業有限公司（下稱瑋茂
公司）之名義，虛偽製作以銳普電子股份有限公司（下稱銳普公
司）為買受人及填入銷售品名、數量、金額均不實之性質上屬會
計憑證之統一發票，虛開如原判決附表（下稱附表）二之一至二
之三所示銷售金額之不實統一發票，再由呂梁棋及其助理鍾閔丞
負責交予銳普公司不知情之財會人員馬中玲、鄭再勝、柯慧玲、
吳麗紋等人，將如附表二之一至二之三所示之不實交易，於不實
之請購單等內部傳帳傳票後，再以「預付貨款」之方式製作同額
之轉帳傳票，由戊○○簽核後，以前開私募所募集之資金，以現
金匯款或以簽發支票之方式給付如附表二之一至二之三所示之貨
款，而以此不法方式掏空銳普公司之資產一億零八百八十二萬二
千七百八十九元（先嘉公司部分）、七千八百九十三萬五千二百
一十元（敏矩公司部分）、一億三千三百五十八萬一千五百九十
六元（瑋茂公司部分），總金額合計達三億二千一百三十三萬九
千五百九十五元等情（見原判決第九頁第十一至二五行）。然原
判決所引附表二之三（瑋茂公司部分），其付款金額總數應為一
億三千九百九十六萬五千四百元，扣除收取金額一千三百七十七
萬八千四百二十九元後，掏空銳普公司之資產應為一億二千六百
一十八萬六千九百七十一元，原判決誤付款金額總數為一億四千
七百三十六萬零二十五元，扣除收取金額後，掏空金額誤為一億
三千三百五十八萬一千五百九十六元。因該誤算之結果，致原判
決所認銳普公司給付之全部貨款及被掏空之資產總額均有誤算（
見原判決第七頁第四至九行、第三八頁第二一至二三行、第四一
頁第三、四行），不無理由矛盾之違法。（五）、原判決理由認
定：依銳普公司與三稽國際股份有限公司（下稱三稽公司）間，
不合常理之交易模式，銳普公司竟仍支付三稽公司貨款高達九千
二百二十八萬七千二百七十八元；與先嘉公司間，不合常情之交
易模式，銳普公司竟仍支付先嘉公司貨款高達一億五千七百萬五
千三百四十三元；與巨點公司間，不合常情之交易模式，銳普公
司竟仍支付巨點公司貨款高達九千七百萬七千五百五十一元；與
騏正公司間不合常情之交易模式，銳普公司竟仍支付騏正公司貨
款高達七千三百一十五萬七千二百五十元；與TOPFORCE公司間，
不合常情之交易模式，銳普公司竟仍支付TOPFORCE貨款高達二億
七千三百七十一萬四千九百六十二元等情（見原判決第一二三頁
倒數第三行以下至第一二五頁第九行）。然所引附表一、二之一
、四、五、六所記載銳普公司付款給三稽公司、先嘉公司、巨點
公司、騏正公司、TOPFORCE公司之金額，卻依序為九千三百八十
七萬三千三百一十九元、一億五千七百萬四千七百三十三元、一
億零七百四十二萬八千七百八十六元、八千七百十九萬九千一百
八十元、二億七千九百八十五萬一千六百五十九元（見原判決第
一七八、一八０、一八七、一八八、一九二頁），前後不符，亦
有違誤。（六）、原判決先採用證人即銳普公司財務部協理馬中
玲於調查員詢問時證稱：銳普公司在九十四年四月及六月間，二
次辦理私募增資，第一次募得資金八千九百三十七萬五千元，第
二次一億一千二百萬元，二次共募得總金額約二億零一百三十七
萬五千元（見原判決第三八頁倒數第七至三行），後又說明：再
觀之行政院金融監督管理委員會證券期貨局民國九十四年七月二
十六日證期一字第０九四０一三一七二０號函：一、依據台灣證
券交易所股份有限公司九十四年七月二十五日台證密字第０九四
０一０二０七四號函發現銳普公司疑涉有不法情事。二、銳普公
司於本年（九十四年）四月二十日股東會改選董監事並新設副董
事長，由新任法人董事華邦生物科技負責人甲○○擔任，甲○○
並負責帶領新團隊設立光電事業部，引進光電通訊等新種業務；
自甲○○就任新職後，銳普公司已完成二次私募增資，業績並大
幅成長。經台灣證券交易所股份有限公司派員赴銳普公司瞭解財
務業務情形，該公司分別於九十四年五月及六月辦理二次私募增
資，合計取得資金二億零五十七萬五千元等語（見原判決第一三
三頁第二至一四行）。就銳普公司二次增資所募得之總金額，前
後認定不一，理由亦有矛盾。（七）、原判決就銳普公司與月光
燈公司間假交易部分，於事實引用附表三認定：銳普公司付款給
月光燈公司之以台灣銀行華江分行為付款人，票號AE0000000 ，
面額五百零七萬四百五十元及票號AE0000000 ，面額八百四十五
萬七百五十元之支票二張，係由丁○○持向新竹國際商銀園區分
行辦理票貼等情（見原判決第一八五頁附表三編號1、2）。然於
理由卻引用證人即月光燈公司負責人張洋圖於調查員詢問時證稱
該支票二張係伊請張雨蝶持至新竹國際商銀園區分行辦理票貼等
語（見原判決第五四頁倒數第三、四行），事實認定與理由說明
，不相一致。又理由接續引用張洋圖證稱：除了總額一千三百五
十二萬一千二百元的交易（指附表三編號1、2）外，鍾閔丞後來
陸續又聯繫張雨蝶，表示銳普公司要繼續向月光燈公司訂貨，請
本公司陸續開立四張發票（發票日期及金額分為：九十四年七月
八日一千二百三十七萬七千二百元；九十四年七月十五日一千零
七十九萬六千一百元；九十四年七月十五日一千五百四十二萬三
千元；九十四年七月十六日七百七十三萬五千七百五十元）寄給
銳普公司等語（見原判決第五五頁第七至十二行）。其中九十四
年七月十五日一千零七十九萬六千一百元及九十四年七月十六日
七百七十三萬五千七百五十元部分，附表三並未記載，是否亦屬
假交易而為起訴效力所及？實情如何？原審並未詳查認定。（八
）、審判長應將證物提示當事人、代理人、辯護人或輔佐人，使
其辨認；又卷宗內之筆錄及其他文書可為證據者，審判長應向當
事人、代理人、辯護人或輔佐人宣讀或告以要旨；另法院應予當
事人、代理人、辯護人或輔佐人，以辯論證據證明力之適當機會
，刑事訴訟法第一百六十四條第一項、第一百六十五條第一項、
第二百八十八條之二分別定有明文。原審於審判期日，並未依前
揭規定提示呂梁棋以呂先生之名義書寫之押匯通知便條紙、馬中
玲書寫通知銳普公司員工吳麗紋辦理押匯之便條紙等證物，使上
訴人等人辨認；或向上訴人等人宣讀或告以要旨，予以上訴人等
人辯論該證據證明力之適當機會，即遽行採為判決之憑據，亦有
應於審判期日調查之證據而未予調查之違法。以上或為上訴人等
上訴意旨指摘所及，或為本院得依職權調查之事項，應認原判決
關於甲○○、戊○○、乙○○、丙○○、丁○○部分，有撤銷發
回更審之原因。原判決理由壹之八不另為無罪諭知部分，基於審
判不可分原則，併予發回。
中    華    民    國  九十九  年    一    月  二十一  日
                      最高法院刑事第二庭
                          審判長法官  莊  登  照
                                法官  陳  世  淙
                                法官  徐  昌  錦
                                法官  許  錦  印
                                法官  林  立  華
      本件正本證明與原本無異
                                      書  記  官
中    華    民    國  九十九  年    一    月  二十六  日
                                                      ｓ

司法院資訊處製作；財團法人民間司法改革基金會備份。
